【裁判字號】    89,上訴,2096
【裁判日期】    890907
【裁判案由】    殺人未遂等
【裁判全文】
臺灣高等法院臺中分院刑事判決                  八十九年度上訴字第二九六號
    上  訴  人  臺灣台中地方法院檢察署檢察官
    被      告  戊○○
    指定辯護人  本院公設辯護人乙○○
右上訴人等因被告家庭暴力之殺人未遂等案件，不服臺灣臺中地方法院八十九年度訴
字第一五二五號中華民國八十九年九月七日第一審判決（起訴案號：臺灣臺中地方法
院檢察署八十九年度偵字第九四二五號），提起上訴，本院判決如左：
      主  文
原判決關於戊○○殺人未遂部分撤銷。
戊○○傷害人之身體，處有期徒刑壹年陸月，扣案之水果刀一把沒收。
其他上訴駁回。
      事  實
一、戊○○係丙○○之夫，二人具有家庭暴力防治法第二條所定之家庭成員關係。戊○○原為職業軍人，自五年前退伍之後，即無工作，又因此後嗜酒，夫妻感情漸
    至不睦。嗣至民國（下同）八十九年六月六日上午十一時許，戊○○因不滿丙○○將二人所生子女帶離台中市○○區○○路三段世斌一巷四三弄八之一號之住處
    多日，又提出離婚要求，乃自其家中攜帶其所有水果刀一把（刀身長十七公分、
    刀柄長十二．五公分、刀寬四公分、單刃），到台中市○○路○段十八號一樓即
    丙○○所服務之寶島鐘錶公司尋釁，丙○○見戊○○攜刀前來，即向該店內側閃
    躲，戊○○見狀，即取持水果刀追至該店內側修理部位置，並基於普通傷害之犯
    意，手持該把水果刀刺向丙○○之腹部一刀，及接續砍擊丙○○之左頭部一刀，
    使丙○○之腹部受有長一公分、寬○．五公分、深○．五公分之刺傷，另左頭部
    亦受有長四公分、深○．五公分之頭皮撕裂傷等普通傷害。嗣經丙○○之同事丁○○見狀趨前自戊○○身後將戊○○架開，再由另一不詳姓名之男同事搶下戊○○手中之水果刀，戊○○始未繼續傷害丙○○。後經店內其他店員報警前來處理
    ，並當場扣得戊○○所有用供犯罪所用之水果刀一把。
二、案經被害人丙○○訴由台中市警察局第一分局報請臺灣臺中地方法院檢察署檢察
    官偵查起訴。
      理  由
壹、有罪部分：
一、訊據被告戊○○（以下簡稱為被告）對於伊原為職業軍人，自退伍之後即無工作
    ，又因平日常喝酒，與告訴人丙○○（以下簡稱為告訴人）感情漸趨不睦，後因
    告訴人將二人所生子女帶離家中，又提出離婚要求，伊乃於前開時間，前往台中
    市○○路○段十八號一樓即告訴人所服務之寶島鐘錶公司，此後確有與告訴人發
    生肢體衝突，當時伊亦確有攜帶扣案之水果刀一把（放在衣服口袋）等情，已於
    偵、審中，及於本院訊問時，均坦承不諱。惟被告矢口否認伊有持刀傷害告訴人
    之犯罪情事，並辯稱：伊當時只有用手、腳打踢告訴人，事前雖有攜帶水果刀，
    但目的只為防身，伊在案發之時，並未持以刺、砍告訴人之腹部與頭部，告訴人
    所受傷勢，係在拉扯之間撞上硬物而造成，與伊無關等語。
二、然查：被告於前開揭時、地，確有手持扣案之水果刀接續刺、砍丙○○之上腹部
    與左頭部各一刀，此情除據告訴人於偵、審中均堅指不移外，並經在場目擊證人
    丁○○於偵、審中證述明確。而告訴人因此受有腹部長一公分、寬○．五公分、
    深○．五公分之刺傷，另左頭部亦受有長四公分、深○．五公分之頭皮撕裂傷，
    於八十九年六月六日至醫院急診手術縫合，除有台中市澄清醫院之診斷證明書一
    紙附卷可稽外，並經本院向台中市澄清醫院函查屬實，有上開醫院八十九年十二
    月七日澄敬字第八三一號函在卷足佐（見本院卷宗第五七頁）。再告訴人於原審
    法院審理時，亦曾庭呈案發當日所著上衣一件，其上沾有大片血跡，其腹部位置
    亦有約三公分之裂痕（呈斜直線），此亦經原審法院於八十九年八月八日勘驗屬
    實，有勘驗筆錄在卷足按，告訴人並另提出地板沾有血跡之照片二幀（附於原審
    法院審理卷之證物袋內）為證。復有被告所有之水果刀一把扣案可稽。由上開事
    證綜合以觀，被告確有於前開時、地，手持扣案之水果刀分別刺、砍告訴人之腹
    部與頭部之事實，乃至為明確。被告前開所辯，無非係卸責之詞，不足採信。事
    證明確，被告之犯行堪以認定。
三、核被告所為，係犯刑法第二百七十七條第一項之普通傷害罪。公訴人就此部分，
    雖指訴被告係犯刑法第二百七十一條第二項、第一項之殺人未遂罪。惟刑法第二
    百七十一條第二項、第一項之殺人未遂罪，以行為人於下手加害時，具有殺人之
    犯意為必要。而行為人下手加害之處是否為致命部位、傷痕之多寡，有時雖可供
    作認定殺意有無之參考，但究不能據為絕對之標準，最高法院亦著有十八年上字
    第一三○九號、十九年上字第七一八號、二十年非字第一○四號判例可資參照。
    訊據本案被告自警訊時起，以迄偵、審中，均矢口否認伊在案發當時，有殺害告
    訴人之犯意。經查：本案被告刺砍告訴人所用之兇器為水果刀，其刀身長十七公
    分、刀柄長十二．五公分、刀寬四公分、單刃，以上業經檢察官及原審法院勘驗
    在卷，並有此把水果刀扣案可稽。既為單刃之水果刀，並非銳利異常之刀械，被
    告又自始供承此把水果刀係自家中攜出，且該把水果刀係伊於七、八年前所購得
    之舊刀（見偵查卷宗第二二頁、原審卷宗第二五頁），告訴人亦未否認此情（見
    原審卷宗第二六頁），則被告未另購買其他銳利刀械，而自家中攜出此把平常所
    用之水果刀，前往尚有多名男姓同事在場之告訴人上班場所，是否即有欲殺害告
    訴人之犯意，已非可遽認。且被告受過長期軍事訓練，又值壯年，身強體健，臂
    力不輕，雖其手持水果刀刺、砍告訴人之身體部位，係腹部與頭部之身體要害，
    但其所造成之傷勢，均僅深約○．五公分，其中腹部之傷勢未傷及內臟，左頭皮
    之撕裂傷亦未傷及頭骨（均見台中市澄清醫院八十九年十二月七日澄敬字第八三
    一號函），由此亦非可認定被告下手至猛。又證人丁○○亦證實被告在刺傷告訴
    人第一刀之後，至所持之水果刀被搶下之前，約有二分鐘之時間（告訴人指稱約
    有五、六分鐘之時間）。告訴人亦不否認當時其身體所處位置已無可閃避，並坦
    認被告當時亦應有機會再持刀傷害其身體其他部位（以上見本院卷宗第三六至三
    八頁），而被告未為。參酌上情，本院認被告雖持上開水果刀刺、砍告訴人之腹
    部與頭部，但依其下手加害之情形，尚無法認定被告於下手加害告訴人之時，確
    具有殺人之犯意。此即與刑法第二百七十一條第二項、第一項殺人未遂罪之構成
    要件不符，起訴法條應作如上之變更。又扣案之水果刀一把，係被告所有用供本
    案犯罪所用之物，應依刑法第三十八條第一項第二款之規定宣告沒收。
貳、無罪部分：
一、本件公訴人之公訴意旨另以：被告於八十九年五月二十二日，在台中市○○路○
    段世斌一巷四十三弄八之一號住所，持開山刀恐嚇丙○○稱：「要將妳砍成十八
    塊」等語，使丙○○心生畏怖，致生危害於其安全，因認被告涉犯刑法第三百零
    五條之恐嚇危害安全罪等情。
二、惟按犯罪事實應依證據認定之，無證據不得推定其犯罪事實；不能證明被告犯罪
    者，即應諭知被告無罪之判決，此於刑事訴訟法第一百五十四條及同法第三百零
    一條第一項分別定有明文。又認定不利於被告之事實，須依積極證據，苟積極證
    據不足為不利於被告事實之認定時，即應為有利於被告之認定，更不必有何有利
    之證據；另認定犯罪事實所憑之證據，雖不以直接證據為限，間接證據亦包括在
    內，然而無論直接或間接證據，其為訴訟上之證明，須於通常一般之人均不致有
    所懷疑，而得確信為真實之程度者，始得據為有罪之認定；再事實之認定，應憑
    證據，如未能發現相當證據，或證據不足以證明，自不能以推測或擬制之方法，
    以為裁判之基礎，最高法院亦分別著有三十年上字第八一六號、七十六年台上字
    第四九八六號、四十年台上字第八六號判例可資參照。
三、訊據被告堅決否認伊有何公訴人所指訴之前開恐嚇危害安全犯行，辯稱：伊雖於
    八十九年二月間為打獵之用購買一把開山刀，但未曾以要把丙○○砍成十八塊的
    話恐嚇她；且丙○○於八十九年五月二十一日帶小孩到台南縣白河鎮玩，同年月
    二十二日早上才帶小孩回來，伊即帶小孩去上學，回家後丙○○就已不在家，當
    天根本沒有機會與她交談，更沒有恐嚇她等語。
四、經查：本案公訴人指訴被告有前開恐嚇告訴人之犯行，無非係以告訴人在警訊時
    指訴：「戊○○於八十九年五月二十二日有再我住處打我，他並持開山刀說要將
  我砍成十八塊」等語（見偵查卷宗第十頁背面），及被告於檢察官偵訊時，亦有
    供承之前常恐嚇丙○○稱要打死她等情（見偵查卷宗第二十二頁），為提起公訴
    之依據。惟被告否認伊在八十九年五月二十二日當天，有對告訴人施加任何恫嚇
    。其辯稱告訴人在八十九年五月二十二日之前，即已離家出走乙情，亦為告訴人
    所是認（見原審卷宗第六十頁及本院卷宗第三四頁），核與告訴人在偵查中所述
    其在八十九年五月二十一日即與子女離家等情，核無不合，足見被告並未於右揭
    時地恐嚇告訴人丙○○至明。雖告訴人嗣後指稱被告係在先前所犯，惟就被告為
    此犯行之時間，告訴人亦始終無法為明確之陳述，亦無法提出確實之證據足以證
    明被告有此犯行（其女譚詩婷於原審法院訊問時，亦否認曾經聽聞被告有以前開
    言詞對告訴人施加恫嚇），是尚不能以告訴人前開之指訴，遽認被告有公訴人所
    指訴之犯行。被告之犯罪既不能證明，依法自應就此部分為被告無罪之諭知。
參、原審判決就被告所犯普通傷害之罪行，誤認被告犯有殺人未遂之犯行，而對其論
    科殺人未遂之罪責，尚有未合。就此部分，被告上訴否認犯罪雖無理由，但原審
    判決就此部分既有上開可議之處，即屬無可維持，自應由本院將原審判決就此部
    分予以撤銷改判。爰審酌被告雖無前科，但身為一家之主，因己故造成家中不睦
    ，不知反省檢討，已有不該，竟仍持刀對告訴人前開身體部位施加傷害，使其受
    有前開傷害，惡性不輕，及審酌其犯後態度等一切犯罪情狀，量處其刑為有期徒
    刑一年六月。扣案之水果刀一把，並依法宣告沒收。至於被告被訴恐嚇危害安全
    部分，原審判決以被告之犯罪不能證明，依法就此部分諭知被告無罪之判決，尚
    無不合。公訴人就此部分，仍以前開證據，及被告嗣後果有持刀傷害告訴人等情
    ，提起上訴，指謫原審判決被告無罪不當，請求將原審關於此部分之判決予以撤
    銷，改判被告有罪，公訴人就此部分之上訴核無理由，應予以駁回。
肆、據上論斷，應依刑事訴訟法第三百六十八條、第三百六十九條第一項前段、第三
    百六十四條、第二百九十九條第一項前段、第三百條、第二百七十七條第一項、
    第三十八條第一項第二款，罰金罰鍰提高標準條例第一條，判決如主文。
本案經檢察官甲○○到庭執行職務。
中      華      民      國      九十     年      一       月     三     日
                                  臺灣高等法院臺中分院刑事第三庭
                                        審判長法  官  方  艤  駐
                                              法  官  胡  忠  文
                                              法  官  廖  柏  基
右正本證明與原本無異。
傷害部分檢察官得上訴，被告不得上訴。
恐嚇危害安全部分，不得上訴。
如不服本判決應於收受送達後十日內向本院提出上訴書狀，其未述上訴之理由者並
得於提起上訴後十日內向本院補提理由書（均須按他造當事人之人數附繕本）。
                                              書記官  柯  孟  伶
中      華      民      國      九十     年      一       月     四     日
附錄條文
刑法第二百七十七條第一項：
傷害人之身體或健康者，處三年以下有期徒刑、拘役或一千元以下罰金。        Ｉ


司法院資訊處製作；財團法人民間司法改革基金會備份。
